---
title: "Población en situación de discapacidad"
subtitle: "Censo de Población y Vivienda 2020"
author: "Diana Villasana Ocampo"
knit: (function(inputFile, encoding) {
       rmarkdown::render(inputFile, encoding = encoding, output_dir = "../Output/")
  })
output:
   html_document:
      code_folding: hide
      highlight: tango
      theme: flatly
      toc: true
      toc_depth: 3
      toc_float:
        collapsed: yes
---

```{=html}
<style type="text/css">
body {
text-align: justify;
font-style: normal;
font-family: "Montserrat";
font-size: 12px
}
h1.title {
  font-size: 40px;
  color: #000D3B;
}
h1 {
  color: #B6854D;
}
h2 {
  color: #172984;
}
h3 {
  color: #172984;
}
</style>
```

```{=html}
<style>
.nav>li>a {
    position: relative;
    display: block;
    padding: 10px 15px;
    color: #1C3BA4
}
.nav-pills>li.active>a, .nav-pills>li.active>a:hover, .nav-pills>li>a:focus {
    color: #ffffff;
    background-color: #09C2BC
}
</style>
```

```{=html}
<style>
.tile1-text {
    position: relative;
    display: block;
    padding: 10px 15px;
    color: #0A6A87;
    list-style: none;
}
.top1-tiles a:nth-of-type(1):hover, .top-tiles1 a:nth-of-type(1):focus{
    color: #ffffff;
    background: #0A6A87
}
</style>
```

```{=html}
<style>
.tile2-text {
    position: relative;
    display: block;
    padding: 10px 15px;
    color: #0A6CC8;
    list-style: none;
}
.top2-tiles a:nth-of-type(1):hover, .top2-tiles a:nth-of-type(1):focus{
    color: #ffffff;
    background: #0A6CC8
}
</style>
```

```{=html}
<style>
.math {
  font-size: 15px;
  color: #1e42ab;
}
</style>
```

```{r setup, include=FALSE}
knitr::opts_chunk$set(echo = TRUE, message = FALSE, warning = FALSE, cache = TRUE, 
                      cache.lazy = FALSE, class.source = "fold-show")
knitr::opts_knit$set(root.dir = here::here())
setwd(here::here())
```

```{r,echo=FALSE, eval=FALSE}
rm(list = ls())
```

```{r, echo = FALSE, results=FALSE}
# Paquetes que se usaron en el documento 
require(dplyr)          #A Grammar of Data Manipulation 
require(RColorBrewer)
require(knitr)
require(kableExtra)
require(openxlsx)
require(readxl)
require(rgdal)          #Para importar shapefiles. 
require(unikn)          # Paleta de colores
require(ggplot2)
require(ggpubr)
require(Hmisc)
require(tidyverse)
require(tibble)
require(viridis)
require(janitor)
library(plotly)
library(packcircles)
```

```{r, echo = FALSE, results=FALSE}
# Se descargan las fuentes de la google fonts
require(showtext)
library(extrafont)
# activar showtext
windowsFonts()
```

## Personas con discapacidad (Datos a nivel nacional)  

La Asamblea General de las Naciones Unidas estableció en 1992, mediante la resolución 47/3, el Día Internacional de las Personas con Discapacidad. Esta conmemoración tiene como objetivo fundamental promover la integración y los derechos de las personas con discapacidad en todos los ámbitos de la sociedad, fomentando su participación activa en el desarrollo socioeconómico y cultural[^1].  

[^1]: Naciones Unidas. (s. f.). Día Internacional de las Personas con Discapacidad. 3 de diciembre. https://www.un.org/es/observances/day-ofpersons-with-disabilities

De acuerdo con el Instituto Nacional de Estadística y Geografía (INEGI), basándose en el Censo de Población y Vivienda 2020, se han recopilado datos significativos sobre la población con discapacidad y/o condiciones mentales. Siguiendo la metodología establecida por el Grupo de Washington, se considera que una persona tiene discapacidad cuando experimenta limitaciones significativas en actividades fundamentales como: la movilidad (caminar, subir o bajar), la visión (incluso utilizando lentes), la audición (aun con aparatos auditivos), el autocuidado (bañarse, vestirse o alimentarse), las funciones cognitivas (memoria y concentración), y la comunicación. Esta definición abarca también a individuos con diversas condiciones mentales[^2].  

[^2]: Estado alterado de salud mental (desde el nacimiento, como resultado de una enfermedad o de un trastorno mental y del comportamiento, lesión o proceso de envejecimiento), que dificulta a la persona a participar en actividades de la vida social comunitaria e interactuar con otras personas de manera adecuada para el contexto y su entorno social (por ejemplo, familia, escuela, trabajo, vecinos, etcétera). El estado alterado de salud mental incluye padecimientos como autismo, síndrome de Down, esquizofrenia, retraso mental (leve o grave), etcétera. Glosario https://www.inegi.org.mx/app/glosario/default.html?p=cpv2020#letraGloP  


### **Afiliación a Servicios de Salud**  


El artículo 25 de la Convención sobre los Derechos de las Personas con Discapacidad señala el derecho a contar con servicios de salud[^3]. Según el Informe de los Objetivos de Desarrollo Sostenible (ODS) 2020[^4], a nivel mundial no se está alcanzando la meta sobre la cobertura sanitaria universal. El Programa Sectorial de Salud 2019-2024 tiene como objetivo prioritario el acceso efectivo, universal y gratuito a la salud para las personas que no cuentan con afiliación a las instituciones de seguridad social. En México, 76% (5 426 553) de las personas con discapacidad y/o problema o condición mental cuenta con afiliación a servicios de salud, porcentaje mayor a 74% (87 147 740) que tiene la población sin discapacidad.

[^3]:Organización Mundial de la Salud. (2020). Discapacidad y salud. https://www.who.int/es/news-room/fact-sheets/detail/disabilityand-health 

[^4]:Naciones Unidas. (2020). Informe de los Objetivos de Desarrollo Sostenible 2020. https://unstats.un.org/sdgs/report/2020/TheSustainable-Development-Goals-Report-2020_Spanish.pdf 


```{r}
tabla <- read.xlsx(paste0(here::here(), "/Bases/Población con discapacidad por estados.xlsx"))

colnames(tabla) <- c("CVE_GEO", 
                     "Entidad Federativa", 
                     "Población Total", 
                     "Población con discapacidad", 
                     "Con limitación y algún problema o condición mental",
                     "Con discapacidad", 
                     "Sólo con algún problema o condición.mental",
                     "Tasa de Prevalencia")
```

<div style="height:400px;overflow:auto;">
```{r, echo = FALSE}
require(gt)

tabla %>% 
 gt() %>%
  tab_header(title = "Población con discapacidad y/o problema o condición mental",
             subtitle = "Censo de Población y Vivienda 2020") %>%
   tab_footnote(footnote = "Fuente: INEGI. Censo de Población y Vivienda 2020. Tabulados del Cuestionario Básico") %>%
     fmt_integer(columns = names(tabla)[3:6], 
                 sep_mark = " ") %>%
     tab_options(heading.title.font.size = 14, 
                 heading.subtitle.font.size = 12,
                 table.font.names = "Century Gothic",
                 table.font.size = 10,
                 data_row.padding = px(1)) %>%
      tab_style(style = list(cell_text(align = "left",
                                       weight = 'bold')),
                locations = list(cells_title(groups = c("title")))) %>%
       tab_style(style = list(cell_text(align = "left")),
                 locations = list(cells_title(groups = c("subtitle")))) %>%
        cols_width(starts_with("Entidad Federativa") ~ px(200),
                   everything() ~ px(100)) %>%
         as_raw_html() 
```
</div>



### Prevalencia de la población con discapacidad y/o problema o condición mental  


El **Instituto Nacional de Estadística, Geografía e Informática (`INEGI`)** tiene puestos a disposición del público los shapefiles con los distintos niveles de información geográfica. Estos archivos digitales se encuentran disponibles en el [`Marco Geoestadístico Nacional (MGN)`](https://www.inegi.org.mx/temas/mg/#Descargas), el cual es un sistema único y se presenta la división del territorio nacional en diferentes niveles de desagregación para referir geográficamente la información estadística de los censos y encuestas. Se integra al **Sistema Nacional de Información Estadística y Geográfica (`SNIEG`)**.

Este producto integra información vectorial, tablas de atributos y catálogos. Muestra la división geoestadística del territorio nacional en sucesivos niveles del territorio. Esta división está dada por los llamados **límites estadísticos**, que pueden coincidir con los límites político-administrativos oficiales, los cuales tienen sustento legal.

```{r, class.source = "fold-show", eval = FALSE}
require(rgdal)
shape_estados <- readOGR(dsn = "D:/MGN/MGN 2020/MGN 2020/conjunto_de_datos", 
                          layer = "00ent",
                           encoding = "UTF-8",
                            use_iconv = TRUE)

shape_estados@data <- shape_estados@data %>%
                       rename("CVE_GEO" = "CVEGEO")

layer_estados <- merge(shape_estados,
                        tabla %>% dplyr::select(-`Entidad Federativa`), 
                         by = "CVE_GEO")

require(sf)
tbl_estados <- as_tibble(st_as_sf(shape_estados)) %>%
                merge(., tabla %>% select(-`Entidad Federativa`),
                      by = "CVE_GEO") %>% 
                 
```



